【裁判字號】    88,上,167
【裁判日期】    900227
【裁判案由】    分割共有物
【裁判全文】
臺灣高等法院臺中分院民事判決      八十八年度上字第一六七號
      上  訴  人  丙○○○
      上  訴  人  甲○○
      訴訟代理人  林建夆
      上  訴  人  丁○○
      被上訴人    乙○○
      訴訟代理人  詹尊鈺
                  梁彩鳳
右當事人間分割共有物事件，上訴人對於中華民國八十八年一月十一日臺灣彰化地方
法院八十七年訴字第一七一號第一審判決提起上訴，本院判決如左：
      主      文
原判決廢棄。
兩造共有坐落彰化縣永靖鄉○○段第一二三之一地號、地目建、面積０．一四三五公
頃土地，准予分割，分割方法為如附圖戊案所示編號Ｂ部分，面積Ｏ．Ｏ四０七公頃
分歸上訴人丙○○○取得；編號Ｃ部分，面積Ｏ．Ｏ一三二公頃分歸上訴人甲○○取
得；編號Ｄ部分，面積Ｏ．Ｏ一三六公頃分歸上訴人丁○○取得；編號Ｅ部分，面積
Ｏ．Ｏ四０二公頃分歸被上訴人乙○○取得；編號Ａ部分，面積Ｏ．Ｏ三五八公頃，
由兩造依原應有部分比例保持共有。
第一、二審訴訟費用由兩造各按原應有部分比例負擔。
      事      實
甲、上訴人方面：
壹、上訴人丙○○○部分：
一、聲明：求為判決：
  (一)原判決關於後開土地分割方法及訴訟費用之裁判均廢棄。
  (二)兩造共有坐落彰化縣永靖鄉○○段第一二三之一號建面積０．一四三五公頃土地
    ，其分割方法：如附圖丙案所示Ｂ部分面積０．０四０七公頃土地歸由上訴人丙
    ○○○取得，Ｅ部分面積０．０四０二公頃土地歸由被上訴人乙○○取得，Ｃ部
    分面積０．０一三二公頃土地歸由上訴人甲○○取得，Ｄ部分面積０．０一三六
    公頃土地歸由上訴人丁○○取得，Ａ部分面積０．０三五八公頃土地歸由兩造按
    原應有部分比例共同取得。
二、陳述：除引用原判決書之記載外，補稱：
  (一)本件應以上訴人丙○○○所主張如附圖丙案所示之分割方案為宜－
  1.系爭土地，地形並不方整，由上訴人丙○○○、甲○○分別蓋有磚造平房及鐵架
    造廠房，但其建築年代已久，均亟需改建，故無須刻意加以保留，而損及整筆土
    地之規劃；且系爭土地僅南側面臨永靖鄉○○路，因之應預留私設巷道，以解決
    分割後共有人之通行問題，並提高土地使用價值。
  2.按系爭土地南側鄰接永靖鄉○○路，共有人平素均由此道路對外通行，又系爭土
    地東北側毗鄰之同所段第一二三號土地，亦為兩造所分別共有（上訴人甲○○除
    外），亦借道由系爭土地對外通行（按：該土地由共有人提起分割共有物訴訟，
    已由  鈞院判決准予分割確定在案），故如附圖丙案所示Ａ部分私設巷道，應延
    伸至第一二三號土地，否則該土地將無法對外通行。
  3.如依照附圖丙案所示方法分割，各共有人取得之土地，均可建築房屋（請參照台
    灣省畸零地使用規則第三條第七條第一項規定）。
  4.如原審判決附圖一所示己部分土地，呈三角形，面積僅有十八平方公尺，並由第
    三人占有使用中，如分割由兩造繼續維持共有，將來縱使向第三人索回，亦無法
    作有效使用，徒增爭擾外，毫無裨益。因之上訴人丙○○○主張應按如附圖丙案
    所示方案分割，並願分得Ｂ部分土地，俟分割後再由上訴人丙○○○與第三人另
    行解決。
  5.退一步言之，如採丙案分割方法，上訴人丙○○○取得之Ｂ部分土地，若與他共
    有人取得部分價格有較高情形時，上訴人丙○○○願依鑑定結果補償其差額，併
    此陳明。
  (二)至於被上訴人乙○○所主張之戊案分割方法，除其本身及視同上訴人丁○○分得
    之土地，較為方整外，其餘共有人分得之土地，均呈不規則形狀，甚不方整，將
    來會產生新的畸零地，自屬有損土地之使用價值；且上訴人丙○○○所分得土地
    內側部分長達廿七公尺，日後如面臨九分路建築房屋，則房屋深度太長，內外寬
    度亦不一致，根本無法作有效之使用，嚴重損及土地之經濟效益。
  (三)另提出如附圖丁案分割方法，供測量採行。
貳、上訴人甲○○部分：
一、聲明：求為判決：依附圖戊案分割方法分割。
二、陳述：除引用原判決書之記載外，補稱：
(一)、採附圖戊案最符合效益，也最公平，並不會產生新的畸零地。
(二)、於八十九年九月二十日所提方案與原判決採之圖形並無多大差異，各共有人取得
    之面積及劃分道路之使用上，均有利於各共有人。
(三)、依原審所採方案丁○○取得位置，將其地形修正為面寬為六‧七五公尺，深為二
    一‧一六公尺，較達實際土地利益，至於甲○○並無多大異動。
(四)、原判決附圖一所示己部分土地呈三角形，面積僅十八平方公尺，由第三人占用，
    為了避免日後糾紛，被上訴人及上訴人甲○○與丁○○三人取得共識，願將被占
    用部分之十八平方公尺分由甲○○取得，乙○○及丁○○同意在十八平方公尺之
    持分面積移轉予甲○○，因而甲○○面積增加九平方公尺，乙○○面積則減少六
    ‧七平方公尺，丁○○面積則減少二‧三平方公尺，上訴人丙○○○部分被占用
    持分面積六‧八平方公尺將併入在同一位置上，以利面積取得之完整。被占用部
    分亦無須繼續維持共有。
(五)、被上訴人乙○○部分與原審之圖形亦無多大異動。
(六)、私設道路面積較原判決面積少，有利於共有人取得較多之土地。
參、上訴人張益修部分：
一、聲明：求為判決：依附圖戊案分割方法分割。
二、陳述：除引用原判決書之記載外，補稱：採附圖戊案最符合效益，也最公平，並
    不會產生新的畸零地。
乙、被上訴人方面：
一、聲明：求為判決：依附圖戊案分割方法分割。
二、陳述：除引用原判決書之記載外，補稱：採附圖戊案最符合效益，也最公平，並
    不會產生新的畸零地。
      理      由
一、查系爭坐落於彰化縣永靖鄉○○段第一二三之一地號、地目建、面積０．一四三
    五公頃土地為兩造所共有，被上訴人乙○○應有部分為二六七八分之一０００，
    上訴人甲○○應有部分為四三四分之五三，上訴人丙○○○應有部分為四三四分
    之一六四，上訴人丁○○應有部分為二六七八分之三三九，系爭土地並無不能分
    割之特別約定，又無因物之使用目的不能分割之情形，兩造復無法達成協議分割
    之事實，有土地登記簿謄本及地籍圖謄本為證，並為兩造所不爭執。從而，被上
    訴人訴請裁判分割，自應准許。
二、按共有物分割方法，不能協議決定者，法院得因任何共有人之聲請，命為原物分
    配，民法第八百二十四條定有明文。系爭土地地目為建，此有土地登記簿謄本可
    據，地形略呈長方型，東邊略為凸出，僅西側臨公共道路九分路，在附圖戊案所
    示Ｂ、Ｅ部分有上訴人丙○○○所有之加強磚造住家及氣體分裝工廠，在Ｅ部分
    有上訴人甲○○所有之加強磚造住家。又原判決附圖己部分面積０‧００一八公
    頃為相鄰之一二二─四號土地所有人之房屋占用等情，業經履勘現場屬實，製有
    勘驗筆錄及現場圖可稽，並分別由本院及原審囑託員林地政事務所測製如附圖及
    原判決附圖所示之複丈成果圖為憑。系爭土地地目既為建，分割自以將來可供建
    築利用以為考量，為配合系爭土地分割後之交通，及將來建築需要，以增加土地
    之經濟效用，在兩造於本院主張之分割方案如附圖丙、丁、戊各案所示Ａ部分，
    均留有六公尺及三公尺之私設道路，由共有人繼續保持共有，被上訴人與上訴人
    等人均無意見。又上訴人甲○○於系爭土地上之房屋，與一二二─四號土地所有
    人之磚造房屋相鄰，而該第三人占用系爭土地呈三角形，面積有十八平方公尺，
    如採原審分割方案，將此部分單獨分割成一地號，保持共有，形成無法建築之畸
    零地，日後是否收回，共有人均難以利用，與分割共有物係消滅共有關係之本旨
    不合，自不足採。至上訴人丙○○○主張如附圖之丙案固將第三人占用之部分分
    予上訴人丙○○○，惟上訴人甲○○之建物必須拆除，且僅上訴人丙○○○一人
    分配面臨公共道路之九分路土地，價值懸殊，顯有不公。而其他共有人所分部分
    地形則成面寬十分狹窄，深度過長之狹長形，不利於建築利用。上訴人丙○○○
    另主張如附圖之丁案，將第三人占用部分予甲○○一人，惟依此方案甲○○土地
    狹長，且於第三人返還前如欲建築，須扣除占用部分之面寬，或因面寬不足，或
    因狹窄，而無法建築或不利建築利用，尚須負擔第三人占用部分土地之不利益，
    顯非公平。且乙○○所分得之土地形成多角形，僅小部分面臨六公尺之私設巷道
    ，不利於建築利用。以上丙、丁案均不足採，其理甚明。至於被上訴人乙○○、
    上訴人甲○○、張益修於本院主張之戊案，第三人占用部分雖由甲○○一人負擔
    ，惟其面臨九分路，可彌補此部分之不利益，且地形較丁案方正，面寬較寬，較
    丁案利於建築利用，又將被占用之土地分予同一人，於其本身土地利用上，得自
    行斟酌是否向第三人主張權利，無須多數人參與或同意，較為單純有效。上訴人
    丙○○○分得之土地形狀雖成Ｌ形，惟該處有其磚造住家所在，免於全部拆除，
    且所分得面臨公共道路之九分路及私設六公尺寬之私設巷道出入口之土地，交通
    方便，土地價值相對亦增高亦可彌補此部分之不利益。被上訴人乙○○分得如Ａ
    部分土地，地形方正且面臨六公尺之私設巷道，於建築利用上並無問題。至張益
    修分得如Ｄ部分雖在內側，惟因與其所有一二二─一號土地相鄰，便於日後合併
    利用，且係配合其主張分配之方法。是以戊案係對多數共有人較為有利及公平之
    方案。至上訴人甲○○於八十九年九月二十日所提方案（見本院卷二第九十頁）
    因與共有人之應有部分比例不符，且面積計算有誤自難採行，本件附圖戊案係依
    該方案按共有人之應有部分比例修正實測所得，並於言詞辯論時，經上訴人甲○
    ○、張益修、被上訴人乙○○一致同意主張採行之分割方法俱無爭執，併此敘明
    。
七、綜上所述，被上訴人請求分割系爭共有土地，本院審酌系爭土地使用現狀、公平
    原則及分割後之經濟效用應依如附圖戊案所示方法分割，始為妥洽。原審所採分
    割方案既有前述可議之處，上訴人指摘原判決分割方法不妥，求予廢棄改判，應
    認其上訴為有理由，爰由本院廢棄原判決，改判如主文第二項所示之分割方法。
    又本件係分割共有物，敗訴人之行為，係按當時之訴訟程度為伸張或防衛權利所
    必要。爰酌量情形命勝訴之當事人負擔部分訴訟費用。
八、據上論結，本件上訴為有理由，依民事訴訟法第四百五十條、第七十八條、第八
    十一條第二款、第八十五條第一項但書，判決如主文。
中      華      民      國    九十      年      二      月  二十七      日
~B1民事第四庭審判長法  官  黃斐君
~B2                法  官  張浴美
~B3                法  官  張鑫城
右為正本係照原本作成。
如對本判決上訴，須於收受判決送達後二十日內向本院提出上訴書狀，其未表明上訴
理由者，應於提出上訴後二十日內向本院提出上訴理由書（須按他造人數附具繕本）
，並繳納送達用雙掛號郵票拾份（每份參拾肆元）。
上訴時應提出委任律師或具有律師資格之人之委任狀；委任有律師資格者，另應附具
律師及格證書及釋明委任人與受任人有民事訴訟法第四百六十六條之一第一項但書或
第二項（詳附註）所定關係之釋明文書影本。
~B                書記官  劉智文
中      華      民      國    九十      年      三      月      一      日
附註：
民事訴訟法第四百六十六條之一（第一項、第二項）
對於第二審判決上訴，上訴人應委任律師為訴訟代理人。但上訴人或其法定代理人具
有律師資格者，不在此限。
上訴人之配偶、三親等內之血親、二親等內之姻親，或上訴人為法人、中央或地方機
關時，其所屬專任人員具有律師資格並經法院認為適當者，亦得為第三審訴訟代理人
。
                                                                        Ｙ


司法院資訊處製作；財團法人民間司法改革基金會備份。
